【裁判字號】    97,簡上,128
【裁判日期】    970829
【裁判案由】    返還停車位
【裁判全文】
臺灣臺中地方法院民事判決    97年度簡上字第128號
上  訴  人  乙○○
被  上訴人  瑞聯天地Ｑ區管理委員會
法定代理人  丙○○
訴訟代理人  楊淑琍律師
複  代理人  丁○○
上列當事人間請求返還停車位事件，上訴人對於中華民國97年4
月14日臺灣臺中地方法院臺中簡易庭97年度中簡字第998號第一
審判決提起上訴，本院於民國97年8月15日辯論終結，判決如下
：
    主    文
上訴駁回。
第二審訴訟費用新臺幣肆仟捌佰元由上訴人負擔。
    事 實 及 理 由
壹、被上訴人之法定代理人原為甲○○，嗣於本件訴訟二審程序
    進行中，被上訴人業已改選丙○○為主任委員，是被上訴人
    之法定代理人已變更為丙○○，並經丙○○聲明承受訴訟，
    核無不合，應予准許。
貳、上訴人方面：
  一、聲明：(一)原判決廢棄。(二)被上訴人應將坐落於台中市○○
      區○○段二九七地號上門牌號碼台中市○○區○○街46號
      地下一層車位編號235號返還上訴人或執行85年6月12日瑞
      聯天地Ｑ區管委會會議中通過之決議即讓上揭停車位使用
      人暫時停放車輛在二六四、二六五號台電受電室旁。(三)第
      一、二審訴訟費用由被上訴人負擔。
  二、陳述：
    (一)上訴人起訴主張：上訴人於民國（下同）95年1月間透過
      仲介公司向訴外人邱柏勳購得坐落台中市○○區○○段
      297地號土地上同段4010建號建物（即門牌號碼台中市○
      ○區○○街46號地下1層）編號235號之停車位1個（下稱
      系爭停車位）。詎嗣上訴人多次欲向被上訴人之管理室辦
      理該車位登記時，被上訴人卻告知該車位已被管委會改成
      通道，而不得使用。然該變更均未經專有人或約定專用人
      之同意，更未完成任何法律上之變更。則被上訴人所為上
      開變更，顯係無權處分系爭停車位，且不法侵害上訴人所
      有系爭停車位，造成上訴人就系爭停車位所有物之權能不
      能行使。爰依民法第767條所有物返還請求權之法律關係
      ，請求排除侵害，而聲明請求被上訴人應將系爭停車位返
      還上訴人，或執行85年6月2日管委會會議中通過之決議即
      公告讓系爭停車位使用人暫時停放車輛在264、265號台電
      受電室旁。
    (二)於本院補稱：系爭停車位之原所有人為訴外人黃念祖，黃
      念祖於84年、85年間使用過系爭停車位，並依規定繳交管
      理費，後因黃念祖使用系爭停車位期間發生車子被刮事件
      ，經與原興建建物之瑞加建設股份有限公司（下稱瑞加建
      設）交涉後，瑞加建設以二個機械車位加十萬元與黃念祖
      換回系爭停車位，被上訴人當時之主委見系爭停車位回歸
      瑞加建設所有，乃要求瑞加建設將系爭停車位贈與被上訴
      人，惟為瑞加建設所拒，被上訴人未經區分所有權人或專
      有人同意下，竟擅自將系爭停車位變更為通道使用，並於
      87年3月24日發文通知瑞加建設系爭停車位已變更為通道
      。嗣瑞加建設於87年4月3日將系爭停車位出售於上訴人之
      前手邱柏勳，邱柏勳向被上訴人登記時，因系爭停車位使
      用證明已遺失而遭拒，被上訴人並拒絕補發系爭停車位使
      用證明，系爭停車位使用證明雖因輾轉移轉而遺失，但由
      車位平面圖清楚可見確有系爭停車位編號及位置，參照上
      訴人取得系爭停車位所屬4010建號建物之應有部分達276
      分之3，按每一平面停車位應有部分為276分之2、一機械
      式停車位應有部分為276分之1觀之，上訴人計應有一平面
      停車位、一機械式停車位，然上訴人迄僅得使用一機械式
      停車位，足見系爭停車位應屬存在、並屬上訴人所有，縱
      系爭停車位使用證明已遺失，亦不致使系爭停車位一併消
      失，被上訴人拒絕上訴人登記，致上訴人無法正常使用系
      爭停車位等語。
參、被上訴人方面；
  一、聲明：駁回上訴。
  二、陳述：
    (一)被上訴人於原審略以：上訴人所主張之系爭停車位劃為走
      道使用，已行之多年，目前被上訴人社區並無其他停車位
      ，且社區地下室之停車位，其使用人均有瑞加建設所發之
      停車位使用權利證明書，然上訴人始終無法提出系爭停車
      位之使用權利證明書，倘上訴人能提出系爭停車位之使用
      書，被上訴人始能幫上訴人處理等語置辯。
    (二)於本院補稱：依公寓大廈管理條例第3條第9款規定，公寓
      大廈管理委員會乃為執行區分所有權人會議決議事項暨公
      寓大廈管理維護工作，由區分所有權人選任住戶若干人為
      管理委員所設立之組織。再依同條例第36條規定，公寓大
      廈管理委員會之職務僅屬公共事務之管理，同條例第38條
      第1項雖賦予公寓大廈管理委員會訴訟當事人能力，然公
      寓大廈管理委員會仍不具備實體法上權利能力，自無侵權
      行為能力，被上訴人欠缺侵權行為能力甚明。再系爭停車
      位所屬之4010建號建物係登記為共有，系爭停車位早在87
      年3月24日之前即已改為公共共同車道，而非作為停車空
      間使用，上訴人向其前手購買4010建號建物應有部分時，
      系爭停車位早已是公共空間，並非停車位，就該部分即無
      成立分管使用契約，是上訴人雖取得4010建號建物應有部
      分276分之3，亦不能據此證明其確有系爭停車位之使用權
      。
肆、上訴人主張其於95年1月間向訴外人邱柏勳購得坐落台中市
    西屯區○○段297地號土地上同段4010建號建物（即門牌號
    碼台中市○○區○○街46號地下1層）應有部分276分之3，
    為被上訴人所不爭執，且有上訴人所提出之建物登記謄本、
    所有權狀附卷可稽，自堪信為真正。
伍、本件兩造爭執之焦點為：上訴人就被上訴人社區地下室停車
    空間即台中市○○區○○段4010建號建物有無特定停車位之
    使用權？如有，該特定停車位編號、位置為何？經查：
  一、按區分所有建物之共同部分，依土地登記規則第81條第1
      款規定，同一建物所屬各種共用部分，除法令另有規定外
      ，應依各區分所有權人使用情形，分別合併，另編建號，
      單獨登記為各相關區分所有權人共有。但部分區分所有權
      人不需使用該共同部分者，得予除外，至於地下層或屋頂
      突出物等，如非屬共同部分，並已由戶政機關編列門牌或
      核發其所在地址證明時，得依土地登記規則第82條第1項
      規定，視同一般區分所有建物，申請單獨編列建號，辦理
      建物所有權第一次登記，是公寓大廈之地下層「停車空間
      」之登記方式，常見者有二：(1)與其他公共設施（例如屋
      頂突出物、騎樓等）共同編列同一建號者。(2)僅就地下室
      停車位部分獨立編列建號而不與其他公共設施編列同一建
      號者；前述第一種地下室停車位，因將區分所有建物全部
      之公共設施（含停車空間）編列同一建號，屬公寓大廈之
      共用部分，則區分所有權人縱未購買停車位者，因持有公
      共設施應有部分，而應有部分係抽象存在於全部共有物上
      ，故其應有部分亦及於停車空間。至於第二種地下室停車
      位，倘區分所有權人不需停車位，即不需購買該地下室共
      同使用部分（停車空間）之應有部分；反之，購買者，即
      得取得該地下室停車空間之應有部分。查被上訴人社區地
      下室之停車空間有獨立編列建號4010號，此有上訴人提出
      之建物登記謄本及所有權狀在卷可參，則被上訴人社區地
      下室停車空間，即屬上開第2種方式辦理登記，應無疑義
      。
  二、次按各區分所有權人按其共有之應有部分比例，對建築物
      之共用部分及其基地有使用收益之權。但另有約定者從其
      約定，公寓大廈管理條例第9條第1項定有明文。又地下室
      倘登記為共有，由共有人全體劃分停車位分別停車使用者
      ，應視為全體共有人就該地下室有分管之約定（參最高法
      院81年度台上字第1060號、88年度台上字第3223號判決意
      旨）。再契約固須當事人互相表示意思一致始能成立，但
      所謂互相表示意思一致，不限於當事人直接為之，其經第
      三人為媒介而將當事人互為之意思表示從中傳達而獲致意
      思表示一致者，仍不得謂契約未成立。查，有關被上訴人
      社區地下停車空間之分管使用，業經於瑞聯天地Ｑ區公寓
      大廈住戶規約第9條「停車空間應依與起造人或建築業者
      之買賣契約書或分管契約書使用其約定專用部分。無買賣
      契約書或分管契約書且為共同持分之停車空間經區分所有
      權人會議決議者，得將部分之停車空間約定為專用部分供
      特定區分所有權人使用，其契約格式由管理委員會訂定之
      。」規定甚明，有上揭住戶規約附於臺灣臺中地方法院檢
      察署96年度他字第145號卷可按，業經調閱該署96年度偵
      字第20765號卷查核無訛，上訴人既為瑞聯天地Ｑ區公寓
      大廈之區分所有權人，有關其權利、義務自應以該社區住
      戶規約之規定定之，則上訴人主張其就被上訴人社區地下
      室停車空間有系爭停車位之專用權，依民事訴訟法第277
      條「當事人主張有利於己之事實者，就其事實有舉證之責
      任。」之規定，自應就其已具備上揭住戶規約第9條規定
      取得系爭停車位專用權之事實，負舉證之責。經查，上訴
      人固提出所有權狀、建物登記簿謄本，證明其就被上訴人
      社區地下室停車空間有應有部分276分之3所有權，然此僅
      足證明上訴人為社區地下室停車空間之共有人之一，並不
      能直接推定上訴人有系爭停車位之專用權，而上訴人始終
      未能提出其本身或前手邱柏勳與起造人或建築業者之買賣
      契約書或分管契約書、亦未能提出經區分所有權人會議決
      議上訴人或其前手邱柏勳得享有系爭停車位專用權之證明
      ，上訴人主張其有系爭停車位使用權，已難逕予採憑。再
      依上訴人所主張，被上訴人早於上訴人之前手邱柏勳87年
      4月3日向4010建號建物建築業者瑞加建設購買該建物應有
      部分前之87年3月24日，即發文通知瑞加建設系爭停車位
      已變更為通道，核與被上訴人前任主任委員蕭輝彥、何啟
      雍在另案臺灣臺中地方法院檢察署96年度偵字第20765 號
      誣告刑事偵查中，供明系爭停車位於87年3月24日前即已
      變更公共共用通道等語相符；而依上訴人與其前手邱柏勳
      於95年1月20日就4010建號建物所簽訂之不動產買賣契約
      書所示，上訴人計向邱柏勳購買4010建號建物應有部分
      276分之3，買賣契約書中雖併標明停車位編號為第140號
      、第235號，然於買賣契約書之末即第12條第5款特別註明
      「本約貳參伍號車位為平面車位，位置有爭議，由買方（
      按即上訴人）自理。」等語，有不動產買賣契約書附卷可
      稽，參照上訴人迄僅能提出邱柏勳所交付編號140號車位
      之使用證明書（見本院卷民事上訴人附件2）乙節，足見
      邱柏勳於分別與瑞加建設及上訴人為買賣時，均無系爭停
      車位使用證明書之交付事實，蓋邱柏勳既係向4010建號建
      物建築業者瑞加建設購買該建物之應有部分，茍其購買時
      系爭停車位尚屬供停車使用之專用停車位，則縱然原使用
      證明書業已遺失，瑞加建設儘可補發予邱柏勳，邱柏勳當
      無無從取得使用證明書以交付上訴人，尤無於與上訴人之
      買賣契約書上特別明文「本約貳參伍號車位為平面車位，
      位置有爭議，由買方自理。」之理，從而，於上訴人之前
      手邱柏勳向瑞加建設購買4010建號建物應有部分時，系爭
      停車位已屬公共共用通道，而無由區分所有權人專用之分
      管契約存在，委屬明灼，邱柏勳既未取得系爭停車位之專
      用權，上訴人自無從輾轉由邱柏勳取得系爭停車位之專用
      權。
  三、基上所述，上訴人主張其有系爭停車位之專用權，既未能
      舉證以實其說，洵不足採，則上訴人主張依民法第767條
      所有物返還請求權之法律關係，請求排除侵害，被上訴人
      應將系爭停車位返還上訴人，或執行前開85年6月2日管委
      會會議之決議，為無理由，不應准許。原審為上訴人敗訴
      之判決，並無不合。上訴意旨指摘原判決不當，求予廢棄
      改判，為無理由，應予駁回。
陸、本件判決之基礎已臻明確，兩造其餘攻擊防禦方法及舉證，
    核與判決無影響，爰不另一一論述，併此敘明。
柒、據上論結，本件上訴為無理由，依民事訴訟法第436條之1第
    3項、第449條第1項、第78條，判決如主文。
中    華    民    國    97    年    8    月    29    日
                  民事第四庭    審判長法  官  王  銘
                                      法  官  王金洲
                                      法  官  呂麗玉
上正本證明與原本無異。
本件不得上訴。
中    華    民    國    97    年    8    月    29    日
                                      書記官


司法院資訊處製作；財團法人民間司法改革基金會備份。
